【裁判字號】    97,簡,110
【裁判日期】    971119
【裁判案由】    營業稅罰鍰
【裁判全文】
臺中高等行政法院判決
                                       97年度簡字第110號
原      告  國立台灣大學生物資源暨農學院實驗林管理處
代  表  人  甲○○
訴訟代理人  黃秀蘭  律師
被      告  財政部台灣省中區國稅局
代  表  人  乙○○
訴訟代理人  丙○○
上列當事人間因營業稅罰鍰事件，原告不服財政部中華民國97年
6月27日台財訴字第09700261920號訴願決定，提起行政訴訟。本
院判決如下︰
    主  文
原告之訴駁回。
訴訟費用由原告負擔。
    事實及理由
一、事實概要：緣原告民國91年12月至93年12月間銷售貨物銷售
    額合計新台幣（下同）3,103,914元，未依規定開立統一發
    票，且於申報銷售額與稅額時漏報，經被告查獲移由其所屬
    竹山稽徵所補徵營業稅額140,200元，並經被告按未依規定
    給與憑證經查明認定總額3,103,914元處5%罰鍰155,195元。
    原告不服，就罰鍰部分申經復查未獲變更，提起訴願遞遭駁
    回，遂提起本件行政訴訟。
二、兩造聲明：
  (一)原告聲明求為判決：原處分、復查決定及訴願決定均撤銷。
  (二)被告聲明求為判決：駁回原告之訴。
三、原告訴稱略以：
  (一)依行政罰法第7條第1項及釋字第275號解釋意旨，原告得舉
    證無故意過失，而免予處罰。依財政部78年11月27日台稅字
    第780318880號函，各級機關收入如列政府預算並繳公庫者
    ，免徵營業稅。原告於63年間亦因所屬木材利用實習工廠製
    造家具之收入，而遭南投縣稅捐稽徵處課徵營業稅，惟經原
    告提起訴願，台灣省省政府以63年7月2日府訴二字第72069
    號訴願決定書撤銷課徵營業稅之處分，理由略以：「各級機
    關其收入倘全部列入政府預算並解公庫者，既無對外營業行
    為，自不適用營業稅法規定，殆無疑義。原告自61年會計年
    度起，始奉令改為作業基金預算制度，並在中央政府總預算
    中僅列餘數，但全部收支仍納入政府總預算內附編之公務機
    關附屬作業基金綜合預算，經行政院核定，立法院審查完成
    之法定預算，自得適用上開規定，免徵營業稅。」原告現今
    之收入仍納入作業基金之運作範圍，原告信賴上開訴願決定
    ，依循為營業稅繳納與否之依據，實無故意過失可言。
  (二)次營業稅法第8條第1項第5款規定及財政部75年7月29日台財
    稅字第7554812號函，學校以教學、研究為目的所生之收入
    應屬「教育勞務」之範疇，免徵營業稅。原告所屬水里木材
    利用實習工廠，其設立係為增進木材利用，配合台灣大學森
    林學系從事學生教學實習、試驗研究，提供良好設備及埸所
    。故原告本於教育、研究、開發及推廣責任，近50年來積極
    研究開發利用省產材或轄內之災害木、中小徑木作為木製品
    原料，如有其他機關或校內外私人委託製作木製產品，僅以
    原料等直接成本計算工本費，而代製木製產品所投入之水電
    費、員工薪資及產品設計開發等費用則均未向委託製作者收
    取。是原告認為木製產品之加工，純屬與教學、實習、研究
    及示範經營有關教育勞務之提供，依營業稅法第8條第1項第
    5款，應免徵營業稅。詎被告以原告所為並非教育勞務之提
    供而應屬銷售貨物，對原告補徵營業稅並處罰鍰，其對於何
    謂「教育勞務」之見解與原告相異，且與上開函釋不符，實
    非原告所能預料，原告對於系爭義務之違反，難謂有故意或
    過失。
  (三)稅法雖規定納稅義務人應有依法記帳並誠實申報義務，然稅
    捐債務乃無對價之強制給付，及稅捐法令之繁複與高度技術
    性，實不應假設納稅義務人均為熟悉所有申報技巧、知識的
    稅法專家，抑或苛責其應委請稅務代理人，以資保證申報內
    容巨細靡遺無遺漏，始謂已盡稅捐上的注意義務。原告成立
    水里木材利用實習工廠，意在於公益及教育，並非營利，對
    於稅捐注意義務，實不應過於苛責，且原告亦確實無逃漏稅
    捐之犯意，此觀原告凡受託製作木製產品所得收入，均開立
    收據交付買受人，並無刻意隱瞞交易之行為即明事實，請鈞
    院參酌原告並無條漏稅捐意圖以及已舉證本件無故意過失，
    免課原告罰緩。
  (四)交易事實態樣千變萬化，尤以法律及相關解釋函令未明定之
    非典型案例，如何將稅捐法規涵攝於系爭事實中，以正確適
    用法令，尤其困難。姑且不問有權機關見解是否正確，納稅
    義務人常因與有權解釋機關法律見解不同，對於所為之行為
    並無認識，尤其是不認識法規的適用，此即學說上所謂「禁
    止錯誤」。又行為人遂行其行為時，對於從事某種不法之行
    為欠缺認識，尤其不知法規適用可能性時，在其並不具有此
    項錯誤之期待可能性時，其行為即無可歸責的情形，而不應
    處罰。原告之所以違反應開立統一發票及報繳營業稅之義務
    ，乃因原告認其為國立台灣大學附屬單位，所屬木材利用實
    習工廠既以教學、實習、研究及示範經營為宗旨，所提供之
    勞務應屬教育勞務，且依循往例應得免徵營業稅。是原告雖
    遭被告認定有開立統一發票予買受人之義務，然行為時對該
    義務之存在並無認識，自無遵守之可能性，參照行政罰法第
    8條規定，應屬欠缺不法意識，而得減輕或免除處罰。
四、被告答辯略以：原告係國立台灣大學依該校組織規程所設立
    之附設機構及專業研究中心之一，為該校之附屬作業組織，
    因有營業行為業而於61年8月8日辦理營業登記，係營業稅法
    規定之納稅義務人。原告所附設之木材利用實習工廠於91年
    12月至93年12月間銷售野餐桌等木製產品予台灣大學校外其
    他單位，銷售額合計3,103,914元（應稅銷售額2,803,972元
    ＋免稅銷售額299,942元），核屬營業稅法第3條第1項規定
    之銷售貨物，營業稅額140,200元，未依規定開立統一發票
    ，且於申報當期銷售額、應納或溢付營業稅額時漏報，違反
    營業稅法第32條及第35條規定，有自行收納款項統一收據、
    木器製作（工程）交易統計表，談話筆錄及承諾書影本可稽
    。再依財政部85年4月26日台財稅第851903313號函，行為罰
    與漏稅罰應擇一從重處罰，被告依稅捐稽徵法第44條規定，
    就營業人應給與他人憑證而未給與之行為予以處罰，按查明
    認定總額處5%罰鍰155,195元，並無違誤。另原告對應給與
    未給與憑證之行為，縱非故意，亦難謂無過失，仍應予以處
    罰，其主張尚難採據。又原告系爭銷售額尚非屬財政部75年
    9月26日台財稅第7545342號函釋規定之「教育勞務」及「文
    化勞務」範圍，其主張應有營業稅法第8條第1項第5款學校
    提供教育勞務及政府委託代辦之文化勞務免徵營業稅規定之
    適用乙節，並無可採。
五、本件兩造之爭點為：(一)原告銷售系爭木製產品，是否符合加
    值型及非加值型營業稅法第8條第1項第5款規定，得免徵營
    業稅？(二)原告對於系爭應給與他人憑證而未給與之行為，是
    否有故意、過失？
六、按「將貨物之所有權移轉與他人，以取得代價者，為銷售貨
    物。」、「左列貨物或勞務免徵營業稅︰．．．五學校、幼
    稚園與其他教育文化機構提供之教育勞務及政府委託代辦之
    文化勞務。」、「營業人銷售貨物或勞務，應依本法營業人
    開立銷售憑證時限表規定之時限，開立統一發票交付買受人
    。．．．」、「營業人除本法另有規定外，不論有無銷售額
    ，應以每2月為一期，於次期開始15日內，填具規定格式之
    申報書，檢附退抵稅款及其他有關文件，向主管稽徵機關申
    報銷售額、應納或溢付營業稅額。其有應納營業稅額者，應
    先向公庫繳納後，檢同繳納收據一併申報。」、「營業人有
    左列情形之一者，主管稽徵機關得依照查得之資料，核定其
    銷售額及應納稅額並補徵之：．．．四短報、漏報銷售額者
    。五漏開統一發票或於統一發票上短開銷售額者。」分別為
    行為時加值型及非加值型營業稅法（下稱營業稅法）第3條
    第1項、第8條第1項第5款、第32條第1項、第35條第1項、第
    43 條第1項第4款及第5款所明定。次按「營利事業依法規定
    應給與他人憑證而未給與，應自他人取得憑證而未取得，或
    應保存憑證而未保存者，應就其未給與憑證、未取得憑證或
    未保存憑證，經查明認定之總額，處5%罰鍰。」稅捐稽徵法
    第44條定有明文。又「營業稅法第8條第1項第5款所規定之
    『教育勞務』，包括各級私立學校、幼稚園、補習班辦理教
    學、實習、研究、暨必要之設備提供學生使用，以及科學館
    、博物館辦理展覽、表演等活動。至『文化勞務』則包括上
    述教育文化機構受政府委託辦理之學術研究、文學藝術等活
    動。」亦經財政部75年9月26日台財稅第7545342號函釋在案
    。
七、經查，原告係國立台灣大學依該校組織規程所設立之附設機
    構及專業研究中心之一，為該校之附屬作業組織，因有營業
    行為業而於61年8月8日辦理營業登記，係營業稅法規定之納
    稅義務人，原告所附設之木材利用實習工廠於91年12月至93
    年12月間銷售野餐桌等木製產品予台灣大學校外其他單位，
    銷售額合計3,103,914元（應稅銷售額2,803,972元＋免稅銷
    售額299,942元），並未開立統一發票及申報當期銷售額、
    應納或溢付營業稅額，有自行收納款項統一收據、木器製作
    （工程）交易統計表，談話筆錄及承諾書影本在卷可稽（原
    處分卷26-45,10-15及24頁），此事實亦為原告所不爭。
八、次查，原告所屬水里木材利用實習工廠，為增進木材利用，
    配合台灣大學森林學系從事學生教學實習、試驗研究，提供
    設備及埸所，本於教育、研究開發及推廣目的，以省產材或
    轄內之災害木、中小徑木作為木製品原料，經教學指導機關
    團體或個人於廠區製作木製產品，而收取原料工本費及相關
    之水電費、員工薪資及產品設計開發等之費用，固可視為教
    學、實習、研究及示範經營有關教育勞務之提供，而屬營業
    稅法第8條第1項第5款所規定之「教育勞務」及財政部75年9
    月26日台財稅第7545342號函釋規定之「教育勞務」及「文
    化勞務」，可免徵營業稅，惟原告所教學指導之學員作成木
    製產品後，學員並非將該產品攜回，而屬於原告所有，原告
    再將之銷售他人，此階段已非原告提供教育勞務之範圍，而
    係銷售貨物，依上開規定，原告對系爭交易，自應開立統一
    發票及申報當期銷售額，並繳納營業稅額，又此等情形，一
    般稍具商業交易知識之人均可得知，並非難以分辨，原告對
    系爭交易行為未開立憑證及漏報銷售額稅，其縱非故意，亦
    難謂無過失責任，原告主張因交易形態之多樣性，其對系爭
    交易行為欠缺認識，致未依規定給與憑證，並無故意或過失
    責任，而主張免罰，自無可採。至行政罰法第8條規定，不
    得因不知法規而免除行政處罰責任，但按其情節，得減輕或
    免除其處罰，此係行政機關對於行為人違章情形之處罰裁量
    權，並非行為人主張其對違章行為欠缺違法意識，行政機關
    即應予以減輕或免除處罰，本件情形，被告未依行政罰法第
    8條但書之規定，對原告減輕或免除處罰，亦非與法有違。
九、綜上所陳，被告以原告系爭交易，未依規定開立統一發票，
    且於申報銷售額與稅額時漏報，除補徵營業稅額140,200元
    外，依行為罰與漏稅罰擇一從重處罰，乃依稅捐稽徵法第44
    條規定，就營業人應給與他人憑證而未給與之行為予以處罰
    ，按銷售總額3,103,914元處5%罰鍰155,195元，該罰鍰部分
    依上開規定及說明，並無違誤，被告駁回原告該部分之復查
    決定，訴願決定予以維持，均無不合，原告訴請撤銷原處分
    、復查決定及訴願決定，為無理由，應予駁回。另本件為簡
    易案件，依兩造到庭所述各節及卷內資料其事證已臻明確，
    本院亦認無經言詞辯論之必要，爰不經言詞辯論而判決之，
    均併予敘明。
據上論結，本件原告之訴為無理由，爰依行政訴訟法第233條第1
項、第236條、第195條第1項後段、第98條第1項前段，判決如主
文。
中    華    民    國    97    年    11    月    19    日
              臺中高等行政法院第四庭
                              法  官  許  武  峰
以上正本證明與原本無異。
如不服本判決，應於判決送達後20日內，以本訴訟事件所涉及之
法律見解具有原則性者，始得向本院提出上訴狀並表明上訴理由
，經最高行政法院許可，否則不得上訴；如於本判決宣示後送達
前提起上訴者，應於判決送達後20日內補提上訴理由書（均應依
對造人數提出繕本）。
中    華    民    國    97    年    11    月    19    日
                              書記官  莊  啟  明


司法院資訊處製作；財團法人民間司法改革基金會備份。
